【裁判字號】    91,交聲,133
【裁判日期】    920117
【裁判案由】    違反道路交通管理處罰條例聲明異議
【裁判全文】
臺灣雲林地方法院交通事件裁定                    九十一年度交聲字第一三三號
    移 送機 關  公路總局雲林監理站
    異  議  人  甲○○  住雲林.
右列異議人因違反道路交通管理處罰條例案件，對於移送機關九十一年九月十六日雲
監五字第駕裁00－00000號裁決書之處分，聲明異議，本院裁定如左：
        主  文
原處分撤銷。
甲○○不罰。
        理  由
一、聲請意旨略以：異議人甲○○之配偶陳寶琴，於民國八十八年四月二十日上午十
    時四十分許，騎乘車號ＭＧＫ－三八一號重型機車，行經斗南鎮○○路○路橋路
    口，因未帶安全帽遭執勤員警攔下，陳寶琴因有急事，匆忙騎車出門，安全帽放
    置於機車座位前方腳踏位置，經警員勸導即將安全帽取出戴上，該員警當場勸導
    後，並未開具罰單，飭令陳寶琴離去，並無不服稽查之情形，且本件機車駕駛人
    為陳寶琴，並非機車所有人即異議人。執勤員警既已當場勸導放行，事後又以車
    主姓名住址逕行舉發，實有違道路交通管理之處罰方式。
二、按「本條例關於車輛駕駛人之處罰，如應歸責於車輛所有人者，處罰車輛所有人
    。」道路交通管理處罰條例第八十五條第三項定有明文。又機車駕駛人未依規定
    戴安全帽者，是處罰機車駕駛人，又駕駛人有違規之行為，經交通稽查人員制止
    不聽或拒絕停車而逃逸者，亦是處罰駕駛人，此觀同條例第三十一條第六項、第
    六十條第一項之規定甚明。於車輛所有人與駕駛人非屬同一人之情況，如舉發違
    規機關或裁罰機關認為應處罰車輛所有人，則依上述規定，應舉出車輛所有人有
    應受歸責之情事，否則，車輛所有人即不受處罰。至於違法道路交通管理事件統
    一裁罰標準及處理細則第二十四條規定：「逕行舉發違反道路交通管理事件，經
    汽車所有人依通知單之應到案日期前到案，並告知違規駕駛人姓名、身分證統一
    編號及住址者，處罰機關應即另行通知違規駕駛人到案依法處理，逾應到案日期
    ，處罰機關應依本條例第八十五條第三項規定處罰該汽車所有人。」可認汽車所
    有人依通知單指定之日期到案陳述駕駛人之姓名等資料乃係其權利，非其義務，
    縱有違反，取締或處罰機關仍應回到上述條例第八十五條第三項之規定，指出汽
    車所有人有何應受歸責之情事，始得加以處罰，非謂處罰機關得逕以上述法規命
    令處罰車輛所有人，亦非認車輛所有人未依通知單指定之日期到案陳述，即認車
    輛所有人有應受歸責之處。
三、本件證人陳寶琴到庭證稱：案發時地上述機車是伊騎乘，該機車平日都是伊在使
    用，異議人即伊丈夫沒有使用上述機車，機車是伊丈夫買給伊，送給伊騎的，是
    登記伊丈夫的名字等語。證人李超茂即本案取締之警員亦到庭證稱：伊確定當日
    機車駕駛人是陳寶琴，異議人在取締的時候沒有出現，事後查出這輛機車車主是
    男的時候，有查機車駕駛人是誰，他們是夫妻等語。也就是說，上述時地機車駕
    駛人確實不是異議人，而是陳寶琴，且該機車登記名義人雖是異議人，但機車之
    所有人是陳寶琴，該車非異議人所有無誤。雖然實務上經常以車輛登記名義人推
    定為車輛所有人，惟此乃為了舉證方便，尚非不得因其他證明而推翻該推定。另
    外，縱取締機關當時認異議人是車輛所有人，惟取締機關可否舉出異議人對於陳
    寶琴駕駛人之違規行為有應受歸責之處？證人李超茂到庭證稱：我們當場舉發駕
    駛人，不服取締逃逸，依照交通規則處罰車主，（法官重複訊問，本件有無可歸
    責異議人甲○○的地方，還是因為他單純只是車主）沒有辦法取締的話，當場記
    下車牌，（為何不開這個女的罰單）當場沒有辦法攔下來，（你的意思是沒有攔
    下來就不開這個女的罰單）是等語。由上可見，取締警員既已知悉駕駛人並非異
    議人，亦已查知駕駛人是何人，又查無何應歸責異議人之情事，其本應舉發駕駛
    人違規之事由送請處罰，然其竟舉發異議人移送裁罰，於法即屬有違。移送機關
    因此所為之處罰，即屬無據，自應予撤銷，並為異議人不罰之諭知。至於異議人
    、證人陳寶琴、李超茂於法庭上另爭執當時取締之過程如何，於本件之主文無影
    響，茲不贅述。
三、據上論結，應依道路交通管理處罰條例第八十七條第二項、道路交通案件處理辦
    法第二十條前段，裁定如主文。
中      華      民      國      九十二      年      一    月    十七    日
                                        臺灣雲林地方法院刑事第一庭
                                            法  官  侯  廷  昌
右正本證明與原本無異。
如不服本裁定，應於裁定送達後五日內向本院提出抗告狀。
                                            書記官  蔡  金  保
中      華      民      國      九十二      年      一    月    十七    日


司法院資訊處製作；財團法人民間司法改革基金會備份。
